lexd/lexicons/prep.lexd
к-ас                     # (с послелогом -ти, -тӣр) направление движения, действия сверху, с чего-л.; (с послелогом бӣр, послеложным сочетанием ш. бӣр-вад и сочетанием послелога бӣр с послелогами ш. -анд, -инд) направление движения, действия из-под чего-л., из-под низа; (с послелогом хез и сочетанием послелога хез с послелогами ш. -анд(ӣр), б. -инд(ӣр), ш. -ард, б. -ирд) направление движения, действия от места, расположенного возле, около, у чего-л., а также от какого-л. лица: от; (с послелогом ш. -анд(ӣр), б. -инд(ӣр)) направление движения, действия из определенного места или изнутри чего-л.: из, от, с; (с послелогом ш. -ард, б. -ирд) направление движения, действия из неопределенного места: из, от, с; направление движения, действия из какого-л. места, откуда-л.: из, с, от; оформляет прямое дополнение; указывает на источник получения, приобретения чего-л. (иногда в сочетании с послелогом ш. -анд(ӣр), б. -инд(ӣр): из, с, от, у; указывает на источник сведений: от, у, из, по; указывает на источник, происхождение откуда-л. (иногда в сочетании с послелогом ш. -андӣр, б. -индӣр): из чего-л. (родом), в кого-л., от кого-л.; указывает на исходное число при счете; указывает на исходный пункт, точку отсчета в пространстве (иногда в сочетании с послелогом ш. -андӣр, б. -индӣр): от, с, из; указывает на исходный пункт, точку отсчета во времени [иногда в сочетании с послелогом ш. -анд(ӣр), б. -инд(ӣр)]; с, от; указывает на косвенное дополнение со значением адресата действия при ряде глаголов и глагольных сочетаний; указывает на материал, из которого сделан предмет: из; указывает на место прохождения, пересечения чего-л.: по, через; указывает на отделение; освобождение; отстранение: от, из, с; указывает на оценку по тому или иному учебному предмету (перед названием этого предмета): по; указывает на предмет речи, предмет, о котором что-либо сообщается: о, про, относительно; указывает на предмет, с которым что-л. сравнивается: по сравнению с, чем (с); как; указывает на причину: от, из, из-за, благодаря; указывает на целое, из которого выделяется часть (иногда в сочетании с послелогом ш. -андӣр, б. -индӣр): из
кāл                      # (в сочетании с предлогом *ас*) от края, от поверхности чего-л.; от; локативное служебное слово, указывающее место вверху чего-л.; в сочетании с локативными предлогами – также направление вверх, в сторону, к краю чего-л.: к, на; над; наверху, сверху
кӣл                      # (в сочетании с предлогом *ас*) от края, от поверхности чего-л.; от; локативное служебное слово, указывающее место вверху чего-л.; в сочетании с локативными предлогами – также направление вверх, в сторону, к краю чего-л.: к, на; над; наверху, сверху
миδен                    # среди, между
миғӯнд                   # вроде, наподобие, подобно, такого вида, рода; таким образом, способом
мобен                    # (постпозитивно): между, среди
пар                      # предлог орудийности
пасов                    # отыменный предлог: благодаря кому-л., чему-л., из-за кого-л., чего-л.
пи                       # (с послелогом бӣр) направление вниз и местонахождение внизу, под, подо; (с послелогом ш. -анд, -инд) приближение к чему-л., кому-л. или местонахождение вблизи кого-л., чего-л. к, до; около, при; адресат действия; время; косвенное дополнение непространственного значения при ряде глаголов (на русский язык может переводиться в зависимости от глагола как косвенным, так и прямым дополнением); местонахождение вверху (в частности, с послелогом хез): в, на, у; направление действия вверх (в конкретно-пространственном и отвлеченном смысле; в частности, при глаголах движения в сочетании с послелогом хез): в, на, к, до; направление и местонахождение безотносительно к горизонтали (в конкретно-пространственном и отвлеченном смысле): в, на, при; к; орудийность; предлог, выражающий направление вверх, нахождение вверху; совместность с (со)
пи-кā                    # куда, в каком направлении (вверх)?
пис                      # вслед, за, через, по; предлог, указывает на направление и местонахождение вдоль чего-л., по чему-л. (часто в сочетании с -(а)θ при последующем имени); указывает на время; в, с, к; указывает на распределение действия на ряд предметов в пространстве: по; указывает на следование за кем-л, чем-л. (в пространственном, временном и отвлеченном значении); указывает на трансгрессивное значение; указывает на цель, назначение: за кем-л., чем-л.; указывает на чье-либо посредство; посредством кого-л., чего-л., с помощью кого-л., чего-л.; через кого-л., что-л.; с
рӯ                       # изафетный предлог, с предлогом ас (аз): из-за; поэтому; изафетный предлог, с предлогом ба: обозначает адресата
рӯй                      # изафетный предлог, с предлогом ас (аз): из-за; поэтому; изафетный предлог, с предлогом ба: обозначает адресата
сар                      # изафетный предлог
сохт                     # вроде, наподобие
тайи                     # под
тар                      # в сочетании с послелогом -āҷ обозначает направление в некое неопределенное место; куда-то к; куда-то в; в сочетании с послелогом хез обозначает направление к лицу или в место, находящееся перед, у чего-л., к; предлог, выражающий направление, местонахождение, время (на одинаковом уровне); указывает адресат действия; указывает дополнение, присоединение, включение (чаще с последующей частицей -аθ); вдобавок к; с, вместе с; и; указывает местонахождение в пространстве, обычно по горизонтали от объекта; указывает направление в пространстве, обычно по горизонтали; указывает направление внутрь или местонахождение внутри чего-л.; в; указывает направление действия к какому-л. пределу, контакту, соприкосновению с чем-л. (в пространственном и отвлеченном смысле); в, на, до, к, об; указывает объект сравнения; на, в; указывает предел во времени; время к, через; указывает причину, цель, объект тех или иных эмоций (преимущественно при инфинитиве)
то                       # до; указывает на предел в пространстве или во времени: до, к
чи                       # выражает направление, стремление, намерение
ғайр                     # кроме, помимо, сверх (в сочетании с предлогами)
қати                     # послелог орудия и совместности: вместе, совместно с—; посредством, при помощи
қатӣр                    # послелог орудия и совместности: вместе, совместно с—; посредством, при помощи
ҷāт                      # в значении русского предлога "о"; при обозначении цели и причины: ради, для; за, из-за; к, с целью; по причине, вследствие
